台灣基隆地方法院刑事判決　　　　　　　　　　　　　　九十年度易字第二三五號
　　公　訴　人　台灣基隆地方法院檢察署檢察官
　　被　　　告　甲○○
　　選任辯護人　詹振寧
　　被　　　告　陳蕭梅
右列被告等因偽造文書等案件，經檢察官提起公訴（九十年度偵緝字第六○、三二三
號），本院判決如左：
    主      文
甲○○、陳蕭梅均無罪。
    理      由
一、公訴意旨略以：被告甲○○與陳蕭梅夫妻，於民國七十八年四月間，共同召集成
    立一互助會，以被告甲○○為會首，共有會員六十人，每會每月會款新台幣（下
    同）五千元，每月十日開標。詎被告二人竟共同意圖為自己不法之所有，基於概
    括之犯意，連續偽造二名會員之標單，冒用二名會員之名義得標，使不知情之活
    會會員陷於錯誤，而交付會款共約七十萬元，因認被告二人涉犯刑法第二百十六
    條之行使偽造第二百二十條、第二百十條之準私文書罪及同法第三百三十九條第
    一項之詐欺取財罪等罪嫌云云。
二、公訴人認被告二人涉有前揭罪嫌，係以右揭事實，業據告訴人戊○○○、丙○○○、陳營富、己○○、乙○○、庚○○於偵查中指述綦詳，核與證人張阿敏、簡
    林寶貴、賴朝彬、連吳阿、陳東發、丁○○（起訴書誤載為詹林嬌）、洪玉作證
    述之情節相符；何況，上開互助會尚有活會十八會，分別為告訴人戊○○○、丙○○○、陳營富、己○○、乙○○等人各一會、詹阿祿二會、庚○○四會，會員
    楊素樵、連吳蚵、陳東發各一會、丁○○、洪玉作各二會，已較被告甲○○所陳
    稱之十六活會，多出二會，足認被告二人確共同冒標二會之犯行云云，而為其主
    要論據。
三、訊據被告甲○○固坦承其有召集上開互助會，包括會首共計六十一會；被告陳蕭
    梅固坦承其有代收受會款，惟均堅決否認其有前揭犯行，被告甲○○辯稱：其未
    冒標，會員丁○○是參加四會，已標走三會，僅餘一會活會，並非標走二會，尚
    餘二會活會；告訴人戊○○○並未參加上開互助會，亦無一會未標；其係因部分
    會員於得標後，無力繳納，被告不堪負荷，才停標等語；被告蕭陳梅辯稱：其未
    冒標，上開互助會係其夫甲○○所招攬，與其無關等語。
四、按犯罪事實應依證據認定之，無證據不得推定其犯罪事實，刑事訴訟法第一百五
    十四條定有明文。次按被告之自白不得作為有罪判決之唯一證據；仍應調查其他
    必要之證據，以察其是否與事實相符，刑事訴訟法第一百五十六條第二項亦規定
    甚詳。申言之，被告之自白縱使具有任意性，苟無補強證據，亦無從擔保自白之
    真實性，以是之故，立法推定其證據證明力不足，必待第二證據即補強證據出現
    ，始得察其自白是否與事實相符。被告以外之人所為之供述證據，無論出於共犯
    、同案被告、被害人、告訴人或證人，其證據價值更為薄弱，縱使證人有具結偽
    證之處罰，亦無從擔保其證言之真實性，如係此等之人所為單一之指述，當然推
    定其證據證明力不足，無需探究其指述之真實性如何。此所以有數量法則（數量
    規則）之產生。蓋數量法則乃證據容許性規則之一，而補強法則乃數量法則之一
    。除前述被告之自白必須補強證據加以補強外，主要待證事實需有證人（廣義證
    人包括共犯、同案被告、被害人、告訴人等）二人以上，亦即單一證人之證言，
    仍須依其他第二證據加以補強（見陳樸生著刑事證據法第七章第三節第五三四頁
    ）。進而言之，自白係被告之認罪行為，其證據證明力最強，立法猶規定不得作
    為有罪判決之唯一證據；則舉重以明輕，被告以外之人之指述或證述，尤亦不得
    作為有罪判決之唯一證據。何況，告訴人或被害人與被告之利益相反，其指述係
    以使被告受刑事追訴為其主要目的；因此，縱其指述並非單一，仍不得僅以其指
    述而為有罪判決之唯一證據。再者，在證據法則上，即證據資料尚有對被告有利
    之存疑時，如無法依客觀方法排除此項合理之可疑時，依「罪疑利益歸被告原則
    」，不得以此項證據資料作為有罪判決之依據。再者，認定被告有罪之事實應憑
    證據；如未能發現相當之證據，或證據不足以證明，自不能以推測或擬制之方法
    ，以為裁判之基礎；且認定事實所憑之證據，其為訴訟上之證明，須達於通常一
    般人均不致有所懷疑，而得確信其為事實之程度者，始得據為有罪之認定；倘其
    證明尚未達到此一程度，而有合理之懷疑存在時，尚難為有罪之認定基礎；苟積
    極證據不足為不利於被告事實之認定時，即應為有利於被告之認定，更不必有何
    有利之證據（最高法院三十年上字第八一六號、四十年台上八六號、七十六年台
    上字第四九八六號判決參照）。徵諸被告既無自證己罪之義務，更無自證無罪之
    義務，此乃當然之法理。
五、經查：觀之法務部調查局台灣省調查處台北縣調查站函送書所稱，被告係在七十
    八年四月招集互助會，至八十年十一月十日第四十五會，會員王仁義（王文雄）
    得標後，被告甲○○向會員收足會款二十五萬七千五百元後，加以侵占並潛逃（
    侵占部分，未經起訴）。六十一會扣除四十五會，應餘十六會活會，惟告訴人以
    為剩下十九人未標，嗣經告訴人查明剩下十八人，亦即尚有十八會為活會。前後
    指述不一，其指述已有瑕疵（八十一年一月二十四日偵查筆錄、八十一年一月二
    十八日陳述狀、八十一年八月二十日偵查筆錄對照）；何況，告訴人於偵查中指
    訴被告二人冒標，已為被告二人所否認，告訴人就被告二人究以何人名義冒標，
    何以尚有十八會為活會，均未提出任何單據、標單等證據，以實其說，所陳是否
    盡屬可信，已有可疑。次查：告訴人於偵查中指稱：剩餘十九會活會，其中二會
    為阿嬌（丁○○）即張旺財、張麗華為活會（會單編號三十三、三十四）云云（
    八十一年一月二十八日陳述理由狀）；惟證人丁○○於偵查中先稱：其參加四會
    ，尚有二會為活會云云，後稱：四會中有一會是其自己所有，其中張國棟及姚懿
    祝是以其名義登記，另一會是以張麗華名義登記，張國棟與姚懿祝是死會云云（
    九十年一月十二日、二月七日偵查筆錄）；於本院審理再稱：其有參加四會，標
    走二會；其是用阿嬌名義入會，其子二會，其女一會，還有一會是張麗華，共四
    會（會單編號三十一到三十四號）云云（九十年六月四日訊問筆錄）；準此以觀
    ，證人丁○○就其參加四會，實際上究係為何人參加，前後證述不一，則其所稱
    仍有二會未得標云云，顯難採信。再查：告訴人戊○○○於本院審理時指稱：其
    妹吳麗雪有加入上開互助會二會，亦即吳宜珍、吳阿雪名義（會單編號一、二）
    ，會錢是其所付，惟吳麗雪在十年前已經去世云云（九十年六月四日訊問筆錄）
    ；嗣又改稱：吳阿雪、吳宜珍是其妹，各有一會名義；實際上，吳阿雪之會是由
    其付款，吳宜珍之會係由其弟付款；其妹吳阿雪去世，其才接續付會款云云（九
    十年八月十日訊問筆錄）；準此以觀，證人戊○○○就會吳宜珍、吳阿雪之一會
    是否同為吳麗雪一人，以及會款由誰支付等情，前後供述不一，其指述已難採信
    ；何況，證人亦未證明吳麗雪死後，互助會權利由其繼受，則其空言主張其取得
    吳麗雪互助會權利，進而指稱其有加入上開互助會，並有一會尚未得標，實難採
    信。綜上，本案告訴人戊○○○之指述、證人丁○○之證述，前後不一，難以採
    信；公訴人迄未能指明被告二人冒標互助會款之具體事實，亦未能提供相關事證
    以供查證，而告訴人之片面指述，又不足以認定被告二人確有冒標互助會款之事
    實；申言之，亦即任何理性第三人對此均有合理懷疑空間，足以懷疑被告二人並
    無被訴之犯行。因此，被告二人所辯並未冒標等情，既有可能為真，就客觀而言
    ，即為有利被告之合理可疑存在，在無客觀方法以排除此項合理可疑時，依前述
    罪疑利益歸被告原則，仍應為有利被告二人之認定，無從認定其有冒標互助會款
    之犯行。此外，復查無其他積極證據足以證明被告二人有被訴之犯行，不能證明
    被告犯罪，揆諸說明，自應為其無罪之諭知。
六、據上論斷，應依刑事訴訟法第三百零一條第一項，判決如主文。
本案經檢察官林明志到庭執行職務。
中      華      民      國    九十一    年      二      月    二十    日
                                    台灣基隆地方法院刑事庭
                                        法  官  陳  志  祥
右正本證明與原本無異。
如不服本判決，應於收受送達後十日內，向本院提出上訴狀，敘述上訴之理由，上訴
於台灣高等法院，並應按他造當事人之人數附具繕本。
中      華      民      國    九十一    年      三      月      一      日
                                        書記官  陸  清  敏
